最高法院民事判決　　　　　　　　　 110年度台上字第1705號
上　訴　人　林 清 水
　　　　　　呂張桃妹
　　　　　　林呂桂菊
共　　　同
訴訟代理人　陳 石 山律師
　　　　　　彭 瑞 明律師
被 上訴 人　林 淵 樞

訴訟代理人　葉 光 洲律師
　　　　　　蔡 尚 琪律師
上列當事人間請求回復原狀等事件，上訴人對於中華民國109年9
月30日臺灣高等法院第二審判決（109年度重上字第110號），提
起上訴，本院判決如下：
    主  文
原判決關於命上訴人返還坐落桃園市○○區○○路○○段○○○
巷○○○號建物及附圖編號A-1 之地上物所坐落之土地及負擔訴
訟費用部分廢棄，發回臺灣高等法院。
其餘上訴駁回。
第三審訴訟費用，關於駁回其他上訴部分，由上訴人負擔。
    理  由
本件原審以：被上訴人於民國97年起，即將其所有坐落桃園市○
○區○○段000地號土地（下稱系爭土地）及門牌號碼同區○○路
○○段00巷21號房屋（下稱系爭房屋，並與系爭土地合稱系爭房
地）出租上訴人，每年簽立1年期租賃契約。上訴人林清水及林
清水之配偶即上訴人林呂桂菊、岳母即上訴人呂張桃妹（下稱林
呂桂菊等2人）分別與被上訴人簽立租期107年6月1日至108年5
月31日、標的物為系爭房地之房屋土地租賃契約書（下合稱系爭
租約）後，林清水在系爭土地上興建如第一審判決附圖編號B所
示之鐵皮屋面積12.37平方公尺（下稱系爭鐵皮屋），另系爭土
地上尚有如該附圖編號A-1所示之磚造建物（下稱系爭磚造建物
），有土地、建物登記謄本、勘驗筆錄及複丈成果圖為證。依證
人黃添喜證稱：伊叔叔黃金郎向被上訴人之父林振權承租系爭土
地，經林振權同意於80餘年間興建系爭磚造建物，及林清水陳稱
系爭鐵皮屋為其於93年間所蓋等語，可見系爭磚造建物及鐵皮屋
在兩造簽立系爭租約前即已存在；又系爭房屋、磚造建物及鐵皮
屋（下稱系爭房屋等建物）係呈現三合院住家平房形式坐落系爭
土地，上訴人有以系爭磚造建物及鐵皮屋共營生活之意，被上訴
人未證明上訴人各該占用有違反系爭租約第1條第3項約定供住家
以外之用途，被上訴人以上訴人違約為由於108年3月1日終止系
爭租約，自無可採。惟系爭租約之1年期限已於108年5月31日屆
至，雖該租約第13條第2項記載：「甲方（即被上訴人）同意續
租，惟至呂張桃妹百年歸老後便不再續租，此為解除條件；即條
件成就時，契約即失其效力（不會再租予他名承租人林清水先生
）…」等語，然參酌卷附105年5月起之房屋土地租賃契約書，可
認兩造簽立系爭租約之前，就系爭房地簽立多次書面租賃契約，
及系爭租約第13條第1項約定：「本租賃契約續約係因林清水先
生表示：承租人呂張桃妹已屆92歲高齡，已不適合再遷居他處，
希在此地安養天年，故延長續約」，及第2項並未記載租期屆至
後自動續租等文字，堪認該項約定係因被上訴人認同呂張桃妹已
屆高齡，故於其他書面租賃契約屆期後仍同意續訂系爭租約，惟
如呂張桃妹於租期內百年歸老，系爭租約即因解除條件成就而失
其效力，無待原訂租期屆至，無自動續約之意，上訴人辯稱系爭
租約於108年5月31日屆至後已自動續約，其等有權占用系爭土地
，自無可採。則租期既已屆滿，兩造復未爭執其後未再訂租約，
則上訴人就系爭房屋等建物坐落之土地，自屬無權占有。被上訴
人自得本於所有權人地位行使權利。綜上，被上訴人依民法第76
7條第1項前段、中段規定，請求林清水騰空拆除系爭鐵皮屋，並
與林呂桂菊等2人將系爭房屋等建物坐落之土地返還與被上訴人
之範圍內，洵屬正當，應予准許，其餘部分，為無理由，不應准
許，因而將第一審所為上訴人敗訴之判決，一部予以廢棄，改判
命林清水騰空拆除系爭鐵皮屋，並與林呂桂菊等2人將系爭房屋
等建物坐落之土地返還予被上訴人之判決（未繫屬本院部分，不
予贅述）。
關於廢棄發回部分：
按房屋不能脫離土地而獨立存在，故使用房屋必須使用該房屋之
基地，占有基地者係房屋所有人。倘房屋所有人有權占有該房屋
之基地者，該使用房屋之第三人難謂其妨害基地所有人之所有權
，土地所有人更不得請求該第三人返還土地。又命交還土地必須
排除地上房屋始能達到其目的。查系爭土地上有系爭房屋及磚造
建物，系爭房屋為被上訴人所有，系爭磚造建物為訴外人黃金郎
經被上訴人之父親林振權同意所興建，於系爭租約簽立時即已存
在，為原審所認定。果爾，系爭房屋及磚造建物似非無權占用系
爭土地，則被上訴人得否請求上訴人返還該房屋及建物占用之土
地，即非無疑。原審就此未予調查審認，亦未說明於該房屋及建
物未拆除前，上訴人如何返還坐落之土地，遽命上訴人返還該占
用土地，自屬可議。上訴論旨，指摘原判決該部分違背法令，求
予廢棄，非無理由。
關於駁回上訴部分：
被上訴人請求林清水拆除系爭鐵皮屋，並與林呂桂菊等2 人返還
該鐵皮屋坐落之土地部分，原審廢棄第一審為其敗訴判決，改判
如上開請求，認事用法，並無不合。上訴論旨，就原審取捨證據
、認定事實、解釋契約之職權行使，指摘原判決此部分違背法令
，求予廢棄，非有理由。
據上論結，本件上訴一部為有理由，一部為無理由。依民事訴訟
法第477條第1項、第478條第2項、第481條、第449條第1 項、第
78條，判決如主文。
中    華    民    國   110    年    6     月    23    日
                      最高法院民事第二庭
                          審判長法官  陳  重  瑜
                                法官  梁  玉  芬
                                法官  周  舒  雁
                                法官  陳  麗  玲
                                法官  黃  書  苑
本件正本證明與原本無異
                                      書  記  官
中    華    民    國   110    年    6     月    30    日
最高法院民事裁定
本件判決主文欄第二項所載「其餘上訴駁回」，應更正為「其他
上訴駁回」。
中    華    民    國   110    年    7     月    7     日
                      最高法院民事第九庭
                          審判長法官  陳  玉  完
                                法官  梁  玉  芬
                                法官  周  舒  雁
                                法官  陳  麗  玲
                                法官  黃  書  苑 
本件正本證明與原本無異
                                      書  記  官 
中    華    民    國   110    年    7     月    7     日